臺灣高等法院刑事判決
111年度上訴字第3424號
上  訴  人  臺灣桃園地方檢察署檢察官 
被      告  戴珮妮


上列上訴人因被告違反洗錢防制法等案件，不服臺灣桃園地方法
院111年度金訴字第69號，中華民國111年4月25日第一審判決(起
訴案號：臺灣桃園地方檢察署110年度偵字第22115號)，提起上
訴，本院判決如下：
    主  文
上訴駁回。               
    理  由
一、經本院審理結果，認第一審判決對被告戴珮妮(下稱被告)為
    無罪之諭知，核無不當，應予維持，並引用第一審判決書記
    載之證據及理由(如附件)。
二、檢察官上訴意旨以：
　㈠被告雖辯稱：我之前有在FACEBOOK（下稱臉書）的社團買一
    個斜背包金額約新臺幣(下同)500元，有一個人偽裝成臉書
    的網購人員打電話跟我說，他不小心把他人的訂單移到我的
    名下，那筆訂單的錢會從我的戶頭扣款，且說那筆訂單很大
    ，該網購人員跟我說等一下會有銀行專員跟我聯絡，協助我
    取消錯誤等語。然被告就其曾於網路訂購物品，及與喬裝網
    購人員之詐欺集團成員通話，並依詐欺集團成員指示轉帳等
    節，始終未能提出購得物品照片、訂單資料、付款紀錄、對
    話紀錄等相關證據資料以實其說，則被告是否確有於網路購
    物，且係依喬裝網購人員之詐欺集團成員指示將其彰化銀行
    帳戶內款項轉出，已非無疑。
　㈡縱認被告轉出款項係依喬裝網購人員之詐欺集團成員指示而
    為，然被告於民國111年1月5日訊問時自承：「轉帳當天晚
    上我越想越不對，我就去刷銀行卡，發現帳戶已經被警示了
    ，但是我宿舍晚上有門禁，所以我當天沒有辦法出去報案」
    等語。顯見被告確實也覺得其轉帳行為有異，否則何須再行
    確認帳戶狀況。又被告察覺帳戶異常後，實則可於當下即刻
    以手機撥打110或165進行報案或通報校方尋求協助，被告以
    宿舍晚上門禁為由，託辭未能即時報警處理，其行為實非無
    可議之處。
　㈢又被告從幼稚園到國中雖係在大陸地區生活，然大陸地區與
    我國之語言、文字、文化等差異非大，且無論身處何地區，
    就金融帳戶事關存戶個人財產權益之保障，屬個人理財之工
    具，攸關個人權益重大，應保持高度警覺等情，此應係放諸
    四海皆準之普世觀念。況因詐騙集團猖獗，現今ATM機台多
    於機身上張貼各種警語，於ATM機台操作轉帳時，機台螢幕
    亦一再顯示提醒使用者該操作手續將會使帳戶內款項轉出，
    且無法解除各種設定等警示畫面。被告於國三畢業後即在臺
    灣生活，案發當時被告為大一生，實已於臺灣生活4年許，
    依其年齡、學識亦具有相當智識能力。被告於111年1月5日
    訊問時復自承：「對方有說一串數字，當時我沒有過多思考
    ，我現在認為那個數字就是收款的帳戶、金額」等語，則案
    發當下被告就喬裝網購人員之詐欺集團成員之指示未加質疑
    而仍依言行事，仍依指示操作ATM，其行為顯與常情相違。
　㈣是以，行為時被告主觀上應具有幫助他人詐欺取財及洗錢之
    不確定故意，被告所辯洵無可信。原審遽認被告主觀上不具
    有幫助他人詐欺取財及洗錢之不確定故意，實難認允妥云云
    。
三、本院按：
　㈠證據之取捨、證明力之判斷及事實之認定，屬法院得裁量判
    斷之職權，此項職權之行使，倘未違背客觀存在之經驗法則
    或論理法則，亦無明顯濫用裁量權之情事，即無違法可言。
    又法院認定事實，非悉以直接證據為限，其綜合調查所得之
    各項直接證據及間接證據，本於合理之推論而為判斷，仍係
    適法之職權行使。
  ㈡又刑法對於故意有兩種規定，刑法第13條第1項規定：「行為
    人對於構成犯罪之事實，明知並有意使其發生者，為故意」
    ；第2項規定：「行為人對於構成犯罪之事實，預見其發生
    而其發生並不違背其本意者，以故意論」。前者為確定故意
    (又稱直接故意)，後者為不確定故意(又稱間接故意)，均屬
    故意實行犯罪行為之範疇。故意包括「知」與「意」的要素
    ，所謂「明知」或「預見」其發生，均屬知的要素；所謂「
    有意使其發生」或「其發生並不違背其本意」，則均屬於意
    的要素。不論「明知」或「預見」，均指行為人在主觀上有
    所認識，只是基於此認識進而「使其發生」或「容任其發生
    」之強弱程度有別。至判斷行為人是否明知或預見，更須依
    據行為人的智識、經驗，例如行為人的社會年齡、生活經驗
    、教育程度，以及行為時的認知與精神狀態等，綜合判斷推
    論。
四、本院查：
　㈠本件為不詳詐欺集團成員於109年8月20日下午6時許致電告訴
    人林素音，佯稱其網路訂貨有誤，須依指示至自動提款機操
    作，致告訴人陷於錯誤，於同日晚間8時40分許，匯款2萬9,
    985元至被告所有之彰化銀行帳號，被告於同日晚間8時41分
    許，以操作自動提款機之方式將上開帳戶內之3萬1元(含手
    續費)轉匯至另一金融帳戶等情，有原審判決書理由欄所載
    之相關事證在卷可按。
　㈡公訴意旨認被告提供自己彰化銀行「帳號」給詐欺集團，及
    受指示將告訴人被騙匯至被告上開帳戶之款項，轉帳至另一
    金融帳戶，因認被告幫助詐欺取財及幫助洗錢罪嫌。然被告
    否認涉嫌犯罪，辯稱：是佯稱臉書網購之人，稱將訂單誤 
    植為被告訂單，可能導致被告帳戶款項被扣款或停掉，後有
    自稱彰化銀行之專員稱要核對資料，所以有告訴對方彰化銀
    行的帳號，之後對方就要其去提款機操作消除銀行帳戶的問
    題，是一連串的數字，事後回想可能是我的帳號及款項數額
    ，但當時沒有意識到自己是在轉帳等語。
　㈢惟查：本件詐欺集團施用詐術，使告訴人陷於錯誤，於同日
    晚間8時40分許，將款項匯至被告上開帳戶；而被告於同日
    時41分許，操作提款機將告訴人被騙款項轉至另一金融帳戶
    等情，觀諸告訴人之被騙匯款及被告之轉帳行為，在客觀上
    雖是密接發生，但卷內並無事證足以證明被告與該詐欺集團
    成員間有犯意聯絡，而明知或可得而知告訴人被騙匯款。故
    而，難認被告「明知」或「預知」詐欺集團正對告訴人施用
    詐術，以致告訴人匯款後，被告立即將告訴人款項轉匯至另
    一帳戶。退步言，檢察官亦未舉證證明被告於操作提款機之
    際，已查悉告訴人林素音被騙將款項匯至被告上開帳戶內，
    故而被告無從「預見」自己在銀行提款機上操作按鍵之行為
    ，會發生將告訴人所匯之款項轉匯至另一金融帳戶，而容任
    轉帳之結果發生。是本件並無積極證據證明被告預見上開情
    節，而操作提款機容讓告訴人款項轉帳發生，幫助詐欺集團
    詐財得逞及洗錢。再者，就情況證據之推理作用，檢察官亦
    未舉證證明被告知悉告訴人受騙且將款項匯至其上開帳戶內
    ，據此以觀，可見被告並無認識告訴人匯款至自己上開帳戶
    之情事，則被告縱有在提款機上操作按鍵致發生轉帳之結果
    ，難認被告有幫助詐欺及洗錢之故意，而對本件詐欺集團有
    幫助洗錢及幫助詐欺之主觀故意可言，是以，被告雖有其所
    稱因無心而將自己上開帳戶之帳號告知對方，並受指示在提
    款機上操作，致將告訴人被騙款項匯至另一金融帳戶之客觀
    行為，亦缺乏主觀故意之證據，而無由成立公訴意旨所指被
    告預見告訴人被騙款項，將匯至自己上開帳戶，並基於上開
    認識，進而受指示在提款機上操作按鍵，縱使預見會發生(
    告訴人被騙)款項轉至另一金融帳戶之結果，亦在所不惜之
    「容任其發生」之意欲要件。綜上，公訴意旨指被告涉犯幫
    助詐欺及幫助洗錢犯行之主觀不確定故意，缺乏訴訟上之證
    據證明，要難遽認被告具有不確定故意而為之。
　㈣再者，被告為00年出生，行為時甫18歲就讀大學，為一般的
    學生，生活單純，且上開彰化銀行帳戶除前述告訴人匯款及
    轉帳外，僅有被告父母之匯款供其生活花用，有卷內帳戶交
    易明細等可稽，而該帳戶使用情形亦與被告目前為學生之生
    活型態無違，並無異常之金錢出入。又被告在高中之前均在
    大陸地區就學及生活，且無工作經驗，對社會歷練顯有未足
    ，是依據被告的社會年齡、生活經驗、教育程度，被告突遇
    詐欺集團來電稱訂單誤植，將導致其帳戶被扣款或停掉，以
    致心生緊張而配合對方要求而為，衡情亦與被告行為時之認
    知與精神狀態並無相違，揆諸前揭說明，綜合上開諸情，尚
    無從判斷被告行為時主觀上具有「預見」其告知帳號及操作
    提款機之行為，將發生被利用成為人頭帳戶及幫助轉帳之結
    果，卻容讓上開結果發生之不確定故意。
五、綜上，被告被訴之犯罪，應屬不能證明，原審為被告無罪之
    判決，並無不當。檢察官上訴，並未提出新證據，猶執陳詞
    ，指摘原審之無罪判決不當，核無理由，應予駁回。
六、據上論結，應依刑事訴訟法第373條、第368條，判決如主文
    。
本案經檢察官雷金書聲請簡易判決處刑，檢察官李孟亭提起上訴
，檢察官劉成焜到庭執行職務。
中　　華　　民　　國　　111 　年　　11　　月　　 8　　日
                  刑事第十九庭  審判長法　官  曾淑華
                                      法　官  陳文貴
                                      法　官  黃惠敏
以上正本證明與原本無異。
檢察官如不服本判決，應於收受送達後20日內向本院提出上訴書
狀，惟須受刑事妥速審判法第9條限制。其未敘述上訴之理由者
，並得於提起上訴後20日內向本院補提理由書(均須按他造當事
人之人數附繕本)「切勿逕送上級法院」。
刑事妥速審判法第9條：
除前條情形外，第二審法院維持第一審所為無罪判決，提起上訴
之理由，以下列事項為限：
一、判決所適用之法令牴觸憲法。
二、判決違背司法院解釋。
三、判決違背判例。
刑事訴訟法第 377 條至第 379 條、第 393 條第 1 款之規定，
於前項案件之審理，不適用之。

                                      書記官  吳錫欽
中　　華　　民　　國　　111 　年　　11　　月　　8 　　日